【裁判字號】    98,簡上,62
【裁判日期】    990505
【裁判案由】    拆屋還地等
【裁判全文】
臺灣屏東地方法院民事判決              98年度簡上字第62號
上訴人即附
帶被上訴人  丙○○○○○○
            乙○○
共      同
訴訟代理人  林朋助律師
被上訴人即
附帶上訴人  甲○○
上列當事人間請求拆屋還地等事件，上訴人對於中華民國98年5
月19日本院97年度屏簡字第883 號第一審判決提起上訴，本院於
民國99年4月21日言詞辯論終結，判決如下：
    主  文
原判決命上訴人陳鈺雙應將坐落屏東縣鹽埔鄉○○段八二三地號
土地內如原審判決附圖所示Ａ部分面積二百九十四點六七平方公
尺之建物拆除，及該部分假執行之宣告並命負擔訴訟費用之裁判
均廢棄。
上開廢棄部分被上訴人在第一審之訴及假執行之聲請均駁回。
其餘上訴駁回。
附帶被上訴人應自民國九十二年十一月七日起至交還土地之日止
，按年再給付附帶上訴人新臺幣壹仟零伍拾玖元。
其餘附帶上訴駁回。
第二審訴訟費用由上訴人乙○○負擔。
附帶上訴訴訟費用由附帶被上訴人負擔百分之四，餘由附帶上訴
人負擔。
    事實及理由
壹、上訴部份
一、上訴人方面：
  (一)上訴人乙○○原審則以：上訴人乙○○係於民國85年間向被
    上訴人陳鈺雙租用坐落屏東縣鹽埔鄉○○段823 地號土地（
    下稱系爭土地），並於86年間由上訴人乙○○、陳鈺雙及訴
    外人鄭家平、黃國瑞共同興建如原審判決附圖編號Ａ部分土
    地上未辦理建物所有權第1 次登記之建物（下稱系爭建物）
    ，作為飼料加工廠之用，嗣上訴人陳鈺雙將系爭土地連同坐
    落其上之系爭建物出租予上訴人乙○○，約定租期20年，故
    上訴人陳鈺雙就系爭建物有地上權，而上訴人乙○○就占用
    土地及系爭建物則享有租賃權，為合法占有使用系爭土地。
    又被上訴人起訴日期為97年11月7 日，其主張回溯自92年9
    月8 日起計算相當於租金之損害賠償，已逾時效，且系爭土
    地地處偏僻，其前後均面對一大片農田，並非繁華之地點，
    且近年來經濟不景氣，土地價格直落，被上訴人依申報地價
    年息10％之最高額計算損害賠償金額，亦屬過高等語，資為
    抗辯。
  (二)上訴人陳鈺雙部分：陳鈺雙原審未於最後言詞辯論期日到場
    ，其前提出書狀所為聲明及陳述均與上訴人乙○○相同。
  (三)除與原審主張相同予以引用外，另於本院主張：
  1.按未經共有人協定分管之共有物，共有人對共有物之特定部
    分佔用收益，須徵得他共有人全體之同意。如未經他共有人
    同意而就共有物之全部或一部任意佔用收益，他共有人固得
    本於所有權請求除去其妨害或請求向全體共有人返還佔用部
    分。然共有物分管契約，不以共有人明示之意思為限，共有
    人默示之意思表示，亦包括在內。惟所謂默示之意思表示，
    係指依共有人之舉動或其他情事，足以間接推知其效果意思
    者而言。次按共有物分管契約，並不以共有人明示之意思表
    示為限，倘共有人間就各自占有管領之部分，互相容忍，或
    對於他共有人使用、收益各自占有之土地，未予干涉，已歷
    有年所，即非不得認有默示分管契約之存在。本件證人鄭家
    平於原審證稱：「我因是小兒子，媽媽說這筆土地將來要分
    給我的，從小我們耕種到現在。82年我就在系爭土地上養豬
    ，被告養雞，... 」等語，足見系爭土地自證人鄭家平小時
    候，當時之共有人就各自分管使用。顯然有默示分管契約之
    存在，上訴人陳鈺雙自得將其分管之部分出租予上訴人乙○
    ○。被上訴人既為系爭土地之共有人，自應受該分管契約之
    限制，則前開出租契約對被上訴人亦屬有效。原判決對此予
    深究，遽認被上訴人與上訴人陳鈺雙就系爭土地不具有分管
    契約之存在，因而判決上訴人敗訴，顯有未當。
  2.依民法第876 條第1 項規定設定抵押權時，土地及其土地上
    之建築物，同屬於一人所有，而僅以土地或僅以建築物為抵
    押者，於抵押物拍賣時，視為已有地上權之設定。本件系爭
    建物係上訴人等集資興建，嗣後上訴人之共有部分土地經法
    院拍賣，而為被上訴人所標得，則系爭建物對於被上訴人而
    言，依前開法條之規定，自有法定地上權設定之適用。原判
    決竟以上訴人對此未舉證證明，判決上訴人敗訴，顯有未當
    。
  3.上訴人於85年在系爭土地上興建系爭建物時，上訴人陳鈺雙
    仍為系爭土地共有人之一。被上訴人當時對於上訴人在系爭
    土地上興建系爭建物並未提出任何異議，且明知上訴人等人
    興建系爭建物之事實後，亦未表達反對之意思。直至97年才
    對上訴人提起本件訴訟，顯然有權利濫用之虞，有違民法第
    148條權利濫用禁止之規定等語置辯。
二、被上訴人方面：
    被上訴人與上訴人陳鈺雙原共有系爭土地，被上訴人應有部
    分為4 分之3 ，上訴人陳鈺雙應有部分為4 分之1 。陳鈺雙
    未經被上訴人同意，擅自在如原審判決附圖編號Ａ部分，面
    積294.67平方公尺之土地上搭建系爭建物，作為飼料加工廠
    之用，並將之讓與上訴人乙○○使用。嗣被上訴人於92年9
    月8 日在本院91年度執字第16952 號強制執行事件中拍定取
    得陳鈺雙之應有部分，取得系爭土地所有權全部。於取得系
    爭土地全部所有權後，曾多次催促渠等歸還占用之土地，然
    均未獲處理，爰依民法第767 條所有物返還請求權之法律關
    係，請求上訴人應拆屋還地；又上訴人無權占用系爭土地，
    可獲相當於租金之不當得利，爰並依不當得利法律關係，請
    求上訴人應連帶自92年9 月8 日起至拆屋還地之日止，按年
    給付被上訴人33,800元之損害金等語。
貳、附帶上訴部份：
一、附帶上訴人主張：
  (一)系爭土地於92年、98年之公告土地現值分別為每平方公尺70
    0 元、720 元，而被上訴人自92年9 月8 日向法院拍賣取得
    系爭土地全部所有權，迄今均末申報地價，依土地法第97條
    第1 項規定92年申報地價應為每平方公尺560 元，98年之申
    報地價應為每平方公尺576 元（即公告土地現值每平方公尺
    700 元、720 元×80/100），而原審忽視前開土地所有人未
    於地政機關舉辦規定地價或重新規定地價之公告期間內申報
    地價，應以公告地價之白分之八十為其申報地價之規定，竟
    判決依據每平方公尺11 2元計算給付不當得利損害金之金額
    ，顯有違誤，又原審僅以飼料加工廠使用面積294.67平方公
    尺計算損害金額，未包括加工廠前、右邊空地及左邊架設裝
    飼料大漏斗及輸送飼料鐵管等之使用面積以為計算給付損害
    金之金額，亦有違誤，故使用現況應以系爭土地4 分之1 面
    積計算為是，故上訴人扣除原審判決准許之部分外，起算給
    付日期應自92年9 月8 日起至交還土地日止，應由上訴人再
    共同給付被上訴人按年給付相當不當得利損害之金額為26
    ,228元等語【應給付27,878元，原審已准許其中1,650 元，
    故再請求上述金額（計算式為：1,935.03×1/4 ×576 ×10
    /100＝27,868，按：應為27,864）】。
二、附帶被上訴人則以：
  (一)共同部分：原審之起算日並無錯誤，如果系爭土地拍賣之權
    利移轉證書是92年11月7 日，則至少應自該日起算之。
  (二)乙○○另主張：
    系爭建物工廠所有權目前應屬伊所有，因伊出資較多，且當
    年發生口蹄疫後，已將把大家之權利全部買下由伊經營迄今
    。嗣證人鄭家平積欠伊飼料款約400 萬元，原約定15年後返
    還鄭家平經營，但嗣後改以400 萬元抵債，及約定續使用20
    年等語置辯。
參、被上訴人於(一)原審聲明：1.上訴人乙○○、陳鈺雙應將系爭
    土地內如原審判決附圖編號Ａ部分，面積294.67平方公尺土
    地上之建物拆除，將土地騰空交還予被上訴人。2.上訴人應
    連帶自92年9 月8 日起至拆屋還地之日止，按年給付被上訴
    人33,800元；3.就第2 項聲明願供擔保，請准宣告假執行。
    原審判決被上訴人第1 項聲明全部勝訴，第2 項聲明部分勝
    訴部分敗訴，及就勝訴部分並依職權准為假執行宣告並准上
    訴人預供相當擔保免為假執行；上訴人聲明不服提起上訴，
    於(一)原審聲明：被上訴人之訴應予駁回，如受不利判決願供
    擔保請准宣告免為假執行；於(二)本院聲明：1.原判決不利上
    訴人部分應予廢棄，2.上開廢棄部分，被上訴人第一審之訴
    及假執行聲請應予駁回。3.附帶上訴應予駁回。被上訴人於
    (二)本院聲明：上訴駁回；及附帶上訴聲明：1.原判決不利附
    帶上訴人部分應予廢棄；2.前開廢棄部分附帶被上訴人應自
    92年9 月8 日起至交還土地日止，按年再給付附帶上訴人26
    ,228元。
肆、下列事項為兩造所不爭執，並有被上訴人提出地籍圖謄本、
    土地登記謄本、本院屏院高民執戊字第91執16952 號不動產
    權利移轉證書、現況照片4 張在卷可稽，復經原審勘驗現場
    查明屬實，製有勘驗筆錄及囑託屏東縣里港地政事務所派員
    實施測量製有複丈成果圖附卷足憑（見原審第5 至12頁、第
    26至27頁、第54至64頁），本院並依職權調閱本院91年度執
    字第16952 號民事執行卷審閱無誤。
  (一)被上訴人與上訴人陳鈺雙原共有系爭土地，被上訴人應有部
    分為4 分之3 ，上訴人陳鈺雙應有部分為4 分之1 ，嗣被上
    訴人於92年9 月8 日自本院91年度執字第16952 號強制執行
    事件中拍定取得上訴人陳鈺雙之應有部分取得系爭土地全部
    所有權，並於92年9 月8 日經本院核發不動產權利移轉證書
    ，而系爭土地中如原審判決附圖編號Ａ部分面積294.67平方
    公尺之土地及位於其上之系爭建物目前為上訴人乙○○占有
    使用中。
伍、本件爭執事項如下列，茲分述本院見解如下：
  (一)如原審判決附圖編號上Ａ部分土地上之系爭建物為何人所有
    ？拆除權限為何人所有？上訴人李鈺雙與被上訴人間就系爭
    土地有無成立默示分管契約？乙○○占用部分有無民法第87
    6 條第1 項之情形而成立法定地上權？被上訴人請求上訴人
    2 人將如原審判決附圖編號所示Ａ部分土地上建物拆除，並
    將土地返還，有無理由？
  1.如原審判決附圖編號上Ａ部分土地上之系爭建物為何人所有
    ？拆除權限為何人所有？
    經查：被上訴人主張系爭建物為上訴人所有，並請求渠等應
    共同拆除，惟關於系爭建物事實上處分權屬於上訴人乙○○
    所有，此為證人鄭家平到場證述：「（你與乙○○有何關係
    ？）我們是事業上的夥伴，這工廠是我們合夥蓋的。有四個
    人一起合夥蓋的，我們兩個是比較重要的人物，地是我的。
    （工廠是誰出的錢？）我出壹佰萬元，乙○○大約出三、四
    百萬元以上，其他兩個人出資的錢我忘記了。（工廠蓋起來
    是算誰的？）算我的。（既然你只出壹佰萬元為何建物算是
    你的？）因為我們有契約因為地是我的，蓋好後給他用十五
    年，因為我本身在養豬，飼料是乙○○給我，拿的成本比較
    外面低，十五年後工廠就歸我，這是我和乙○○講好的。因
    為乙○○是老師，他的學問都比我們好，工廠沒有登記，沒
    有營利事業登記證。（另外二人是何人？）我忘記了。（另
    外二人有無參與經營？）他們只問生意好不好都是與畜牧有
    關係，有的是在跑業務。（跑業務是否算是受僱？）應該是
    這樣。（老闆是乙○○？）是。（陳鈺雙的角色？）以前我
    在台電之後繼承，因公務人員無法登記，就登記在陳鈺雙名
    下，陳鈺雙完全不懂，他只是我嫂嫂。... 土地是我祖先給
    我的，我父親有在上面蓋豬舍，丁○○是我隔壁的土地，他
    的祖先和我的祖先很好，所以一起買地。我現在還住在工廠
    後面。（原審卷第79頁契約書請說明此契約書之經過？）那
    時候吃我們飼料工廠的飼料，發生口蹄疫我沒有錢付飼料錢
    ，所以才會簽這合約書。（這合約書不是工廠開始蓋的時候
    就寫？）不是，這是我失敗時發生口蹄疫才寫的。（這工廠
    蓋多久了？）十五、六年以上了。（一開始工廠是你們二人
    一起經營嗎？）是，差不多五、六年就發生口蹄疫。陳鈺雙
    在這案件沒有出道前，他只是人頭，那時候本來登記在其他
    人謝政豐（我姊夫）的手上，我不放心，所以才改登記我二
    嫂的名下，因為我相信我二哥。（你與乙○○的債務是否結
    清？）完全沒有還。（工廠現在是屬於何人所有？）應該是
    乙○○只有使用權。（15年到了沒有？）還沒有，但我認定
    是乙○○的。建物、房子都是屬於他的，因為我欠他很多錢
    ，最起碼是時間到了他才有權利。（本來蓋土地在土地尚要
    付租金，不用付租金是否算是把租金轉換成工廠的投資？）
    是，我們有這樣的約定，所以當時我才出資壹佰萬元，那時
    候我們的出資約900 萬元。（你剛剛所言出資100 萬元有無
    包括設備？）是。那時候15年900 萬，一年租金60萬元，所
    以我的想法是15年後這全部歸我。這樣我就會賺很多錢。（
    到底這房子包含設備所有權是算何人所有？）（上訴人即附
    帶被上訴人乙○○：算我的。）我承認。因為我也沒有辦法
    經營。」等語在卷（見本院卷61至62頁），而上訴人乙○○
    亦自承因鄭家平積欠公司飼料款約有400 萬元，故原本約定
    使用15年之後返還，之後400 萬元不再追究，並再加上繼續
    使用20年；而經本院詢以是否使用20年後廠房歸屬鄭家平所
    有時？上訴人乙○○亦自承那時候鄭家平是要伊還是給他，
    但所有權目前是伊的，因伊出的錢比較多，口蹄疫之後很多
    人退出是伊把大家的權利全部買下來單獨經營等語，綜合證
    人鄭家平之證詞及上訴人乙○○之陳述，可認系爭建物原為
    該2 人出資合建，而乙○○以使用系爭土地之對價抵償鄭家
    平400 萬元飼料款債務，且原約定使用期限屆滿時，系爭建
    物應歸屬鄭家平所有，然現因鄭家平無力償還400 萬元飼料
    款債務，而當庭聲明放棄其權利同意系爭建物含設備均歸乙
    ○○所有，則系爭建物之事實上處分權限應為上訴人乙○○
    單獨取得，上訴人陳鈺雙顯然系爭建物無何關係可堪認定。
    而系爭建物之事實上處分權限既歸上訴人乙○○單獨取得，
    拆除權限自僅限乙○○有之甚明。
  2.上訴人李鈺雙與被上訴人間就系爭土地有無成立默示分管契
    約？
    查上訴人雖主張與被上訴人間就系爭土地有默示分管契約成
    立云云，然證人鄭家平原審已證述：系爭土地最初是與被上
    訴人之父親呂進興共有，（你有呂進興或原告談過如何分管
    使用這塊土地？），全部沒有談，他們也從來沒有跟我談土
    地如何分管使用，（既然知道還有共有人，怎會在系爭土地
    上建屋蓋房子？）伊主觀上認為土地是伊的，當然百分之百
    可以蓋房子等語在卷（原審91頁）；另於本院審理中鄭家平
    亦到院證稱：「（工廠所在的地被上訴人有無使用過？有無
    分管約定？）沒有，我不清楚何謂分管。這塊土地我從小印
    象特別深，這是我祖先留下來的，工廠的後面還有一大塊，
    只是工廠比較靠近路，所以出入方便。據我所知沒有分管約
    定。（所以空地你們也在使用？）對，被上訴人從未使用過
    。（工廠所在土地在乙○○使用之前，是何人在使用？）是
    我在使用。（你之前何人在使用？）自我懂事以來都是我家
    在用。我之前是我父親在使用，我父親過世之後我使用。」
    等語在卷（見本院卷第62頁），自鄭家平之證述可知，系爭
    土地自伊父親與被上訴人之父親呂進興（按：即系爭土地之
    共有人前手）共有時即不曾談到要如何分配使用系爭土地，
    均是鄭家平一家人單獨使用至今，且自鄭家平（登記為陳鈺
    雙共有）與被上訴人共有之時也不曾談到如何分配使用，且
    被上訴人家亦不曾使用過系爭土地，則自鄭家平之證稱可知
    ，不論是鄭家平之父親與被上訴人之父親呂進興共有時或上
    訴人陳鈺雙與被上訴人間均不曾存在分管系爭土地之明示約
    定可堪認定；至上訴人抗辯有默示分管契約成立一節，以證
    人鄭家平證稱伊主觀上認為土地是伊的，當然可以百分之百
    蓋房子，且不清楚何謂分管等詞而觀，鄭家平自始均認定系
    爭土地為伊家租先所有使用傳承迄今，與默示分管至少概念
    上需有認知有他共有人，但彼此間有默示同意全部或一部如
    何分配使用之情顯屬有間，故可認不論鄭家平或是陳鈺雙與
    被上訴人家庭間，關於系爭土地均無存在默示分管之使用事
    實，而僅是鄭家平一家獨自使用之狀態，則上訴人僅依憑占
    用事實而推斷有默示分管存在亦屬無據。
  3.上訴人乙○○占用部分有無民法第876 條第1 項之情形而成
    立法定地上權？
    按「設定抵押權時，土地及其土地上之建築物，同屬於一人
    所有，而僅以土地或僅以建築物為抵押者，於抵押物拍賣時
    ，視為已有地上權之設定，其地租、期間及範圍由當事人協
    議定之。不能協議者，得聲請法院以判決定之。」民法第87
    6 條第1 項定有明文，承上所述，系爭土地上並無存在分管
    約定，而系爭建物於91年間拍賣之時仍為鄭家平與上訴人乙
    ○○合夥共有，亦如前述，系爭土地則為上訴人陳鈺雙與被
    上訴人所共有，二者自始不屬同一人所有甚明，此經本院調
    閱91年度執字第16952 號執行卷審閱無誤，拍賣之時既不是
    同一人所有，核與上述法條所謂設定抵押權時，土地及其土
    地上之建築物，同屬於一人所有之要件已有不符，故本件自
    無法定地上權成立可言。
  4.被上訴人請求上訴人2 人將如原審判決附圖編號所示Ａ部分
    土地上建物拆除，並將土地返還，有無理由？
  (1)按共有土地之出租，為共有物管理行為，依民法第八百二十
    條第一項規定，除契約另有訂定外，應由共有人全體共同為
    之，如共有人中之一人擅將共有土地出租與他人，對其他共
    有人應不生效力，最高法院著有92年度台上字第1734號判決
    可供參考。承上所述，被上訴人主張上訴人乙○○使用系爭
    土地面積占用範圍為4分 之1 即483.75平方公尺，上訴人乙
    ○○原對上述使用面積無爭執，惟於言詞辯論期日中否認上
    情，然自被上訴人提出之現況照片（見原審卷第58至62頁）
    而觀，乙○○確有使用系爭建物之工廠前、右邊空地及左邊
    架設裝飼料大漏斗及輸送飼料鐵管等部分之土地，此部分使
    用事實亦為乙○○所不爭執，且證人鄭家平於原審證述無誤
    （見原審卷90至91頁），故乙○○否認有占用系爭土地面積
    達4 分之1 顯不可採，以其現使用面積已超過A 部分之面積
    ，且伊先前自承使用面積有4 分之1 ，故其空言否認尚無可
    採。而上訴人乙○○現占用系爭土地如原審判決附圖所示Ａ
    部分建有系爭建物，其固主張與陳鈺雙間於89年12月31日訂
    有使用系爭土地租約達20年且尚未屆滿，業經證人鄭家平證
    述如前，然上訴人陳鈺雙與被上訴人間就系爭土地並未有分
    管約定，依據前揭最高法院判決意旨，縱陳鈺雙出租系爭土
    地是在原應有部分4 分之1 範圍內為之，以該出租行為性質
    上屬管理行為，如未得全體共有人同意所訂租約，對全體共
    有人而言仍不生效力，故其占有對被上訴人而言仍屬無權占
    有，上訴人乙○○尚不能執伊與陳鈺雙間之租約對被上訴人
    主張為有權占用並拘束被上訴人，從而被上訴人依據民法第
    767 條物上請求權規定訴請上訴人乙○○應拆除如原審判決
    附圖所示Ａ部分面積294.67平方公尺之系爭建物自屬有據；
    至上訴人陳鈺雙部分，查上訴人陳鈺雙對系爭建物非原始建
    造人亦非有事實上處分權限之人，亦經鄭家平證述如前，被
    上訴人訴請陳鈺雙拆除系爭建物自屬無據，而應予駁回。
  (2)又承上，上訴人乙○○占用系爭土既屬無權占用，則被上訴
    人訴請併為交還系爭土地予伊自屬有理由，而陳鈺雙就乙○
    ○占用部分為名義上之出租人，性質上為間接占有人，而按
    對於物有事實上管領之力者為占有人；又承租人基於租賃關
    係對於租賃物為占有者，出租人為間接占有人，此觀民法第
    940 條、第941 條之規定自明。出租人係經由承租人維持其
    對物之事實上管領之力，仍係現在占有人。同法第767 條規
    定所有人對於無權占有其所有物者得請求返還之，所稱占有
    不惟指直接占有，即間接占有亦包括在內，最高法院著有82
    年度台上字第1178號判決可資參照。本件上訴人陳鈺雙雖非
    如附圖Ａ部分土地及系爭建物之直接占有人，但由於其係如
    附圖Ａ部分土地及系爭建物之名義上出租人，有原審提出之
    89年12月31日契約書附卷可參（見原審卷第79頁），性質上
    屬間接占有人，依前開最高法院判決意旨，被上訴人自得請
    求上訴人陳鈺雙應將乙○○占用如原審判決附圖所示Ａ部分
    土地交還被上訴人。
  (3)綜上，原審判決就命上訴人乙○○應拆除如原審判決附圖所
    示Ａ部分面積294.67平方公尺之建物於法自屬有據，然命上
    訴人陳鈺雙應共同將前揭系爭建物拆除，自屬無據，應予駁
    回，上訴意旨指摘該部分為不當求予廢棄，原審於命上訴人
    陳鈺雙應共同拆除及命負擔訴訟費用暨准許假執行宣告之裁
    判自有未洽，乃由本院予以廢棄並改判如主文第2 項所示，
    至其餘命上訴人乙○○拆除系爭建物及上訴人2 人應共同交
    還系爭土地予被上訴人均屬有據，上訴意旨指摘該部分不當
    求予廢棄為無理由，此部分上訴應予駁回。
  (二)上訴人2 人有無不當得利？如有，不當得利金額為多少？有
    無罹於5 年時效？
  1.按無法律上之原因而受利益，致他人受有損害者，應返還其
    利益，民法第179 條前段定有明文。又無權占有他人土地，
    可能獲得相當於租金之利益為社會通常之觀念，是土地所有
    權人主張無權占有人占有系爭土地所得之利益，相當於法定
    最高限額租金之數額，尚屬可採，此有最高法院61年度台上
    字第1695號民事判例可資參照。經查：本件上訴人陳鈺雙、
    乙○○無權占有被上訴人所有系爭土地，自有獲得相當於租
    金之不當利益，致被上訴人受有損害，故被上訴人請求上訴
    人陳鈺雙、乙○○給付無權占有系爭土地之不當得利，於法
    有據，應准許之。惟按數人負同一債務，明示對於債權人各
    負全部給付之責任者，為連帶債務。無前項之明示時，連帶
    債務之成立，以法律有明文規定者為限，民法第272 條定有
    明文。經查，上訴人陳鈺雙、乙○○占有如原審判決附圖Ａ
    所示土地，對被上訴人負有返還相當租金之不當得利之義務
    ，然民法第179 條不當得利之規定，並未明文規定返還義務
    人負連帶返還責任，是被上訴人主張上訴人陳鈺雙、乙○○
    應連帶給付相當租金之不當得利云云，就連帶給付之請求即
    非有據，應予駁回。
  2.再按城市地方房屋之租金，以不超過土地及其建築物申報總
    價年息10％為限；而該條之規定於租用基地建築房屋準用之
    ，此土地法第97條第1 項及第105 條分別定有明文。而基地
    租金數額除以基地申報地價為基礎外，尚須斟酌基地位置、
    工商繁榮程度、承租人利用基地之經濟價值及所受利益等項
    ，並與鄰地租金相比較，此有最高法院68年台上字第3071號
    判例可資參照。經查：被上訴人所有系爭土地位於屏東縣鹽
    埔鄉○○○○○道路，該道路雖未達非常寬廣程度，但其路
    況良好，且可連接其他主要公路交通系統，通達其他村莊，
    但系爭土地坐落之四周環境均為農田或荒廢空地，並非繁榮
    地區，較不宜居家生活，有台信鑑定有限公司鑑估報告書在
    卷可稽（見本院91年度執字第16952 號卷第88頁），復經原
    審履勘現場無誤，有現況照片附卷可查（見原審卷第60至62
    頁），足見系爭土地非處繁華地段，且生活機能及使用價值
    非頗高，故本院認為系爭土地之租金應依據占用範圍按土地
    申報地價5 ％計算為允當，被上訴人主張以公告現值10％算
    損害金，於法無據，尚非可採。又系爭土地於自89年迄今之
    申報地價均為每平方公尺112 元，有土地地價第二類謄本在
    卷足憑（見原審卷第81頁），被上訴人抗辯系爭土地無申報
    地價容屬有誤，而上訴人占用系爭土地之系爭建物面積為29
    4 .67 平方公尺，故該2 人占有系爭土地每年所受之不當得
    利金額為1,650 元（計算式：112 （元）×294.67（平方公
    尺）×5 ％＝1,650 ，元以下四捨五入）。又此相當於租金
    之不當得利之時效期間，乃與租金短期消滅時效之期間同為
    5 年，被上訴人主張應自92年9 月8 日取得系爭土地權利之
    日起算不當得利之利得，及抗辯不當得利之請求與租金不同
    不應適用5 年段期時效云云，惟按租金之請求權因五年間不
    行使而消滅，既為民法第一百二十六條所明定，至於終止租
    約後之賠償與其他無租賃契約關係之賠償，名稱雖與租金異
    ，然實質上仍為使用土地之代價，債權人應同樣按時收取，
    不因其契約終止或未成立而謂其時效之計算應有不同。最高
    法院著有49年台上字第1730號判例可為參考。核該判例意旨
    可知，無權占用系爭土地受有系爭不當得利之利得實質上乃
    使用土地之代價，雖無租賃關係成立，仍按租金之短期時效
    適用之，故被上訴人抗辯不適用5 年之短期時效容屬誤會。
    是被上訴人於92年11月月7 日起訴以前相當於租金之不當得
    利請求權，自因上訴人主張時效消滅抗而已不能再行請求，
    故被上訴人就此相當於租金之不當得利僅得自92年11月7 日
    起始得請求。從而，原審於被上訴人請求上訴人陳鈺雙、乙
    ○○應自92年11月7 日起迄交還土地之日止按年給付伊1,65
    0 元為有理由，此部分判決於法並無違誤，上訴意指指摘原
    審此部分判決不當求予廢棄即無理由，上訴應予駁回。
  (三)關於附帶上訴請求部分：
  1.附帶上訴人請求附帶被上訴人應自92年9 月8 日起至交還土
    地日止，按年再給付附帶上訴人26,228元，其請求依據乃以
    全部土地面積計算之，然附帶被上訴人乙○○使用系爭土地
    面積占用範圍僅為4 分之1 即483.75平方公尺，亦為附帶上
    訴人所不爭執，故計算不當得利應以該面積計算，附帶上訴
    人另主張應採系爭土地98年度之公告現值八成為申報地價及
    按該地價年息10％為計算基準，並應自92年9 月8 日取得系
    爭土地權利之日起算之云云，核乙○○占用系爭土地面積確
    有483.75平方公尺，原審僅以建物面積計算之自有未洽，故
    附帶上訴人主張於483.75平方公尺計算範圍核屬可採，逾此
    範圍之請求即屬無據。
  2.次查系爭土地非位於繁華地段，且生活機能及使用價值並非
    頗高，故本院認為系爭土地之租金應以土地申報地價之5 ％
    計算為允當，亦如上述，又系爭土地自89年迄今之申報地價
    均為每平方公尺112 元，有土地地價第二類謄本在卷足憑（
    見原審卷第81頁），被上訴人抗辯系爭土地無申報地價，應
    採系爭土地98年度之公告現值八成為申報地價容屬有誤，故
    系爭土地計算不當得利基準自應按每平方公尺112 元以5 ％
    計算之，附帶上訴人請求以每平方公尺576 元及按10％計算
    之，於逾上述基準範圍外核屬無據並高而不可採。
  3.又附帶上訴人主張應自92年9 月8日 取得系爭土地權利之日
    起算不當得利之利得，及抗辯不當得利之請求與租金不同不
    應適用5 年段期時效云云，惟按租金之請求權因五年間不行
    使而消滅，既為民法第一百二十六條所明定，至於終止租約
    後之賠償與其他無租賃契約關係之賠償，名稱雖與租金異，
    然實質上仍為使用土地之代價，債權人應同樣按時收取，不
    因其契約終止或未成立而謂其時效之計算應有不同，最高法
    院著有49年台上字第1730號判例可為參考。核該判例意旨可
    知，無權占用系爭土地受有系爭不當得利之利得實質上乃使
    用土地之代價，雖無租賃關係成立，仍按租金之短期時效適
    用之，故附帶上訴人抗辯不適用5 年之短期時效容屬誤會。
  4.綜上，系爭土地於89年至今之申報地價均為每平方公尺112
    元，有地價第二類謄本在卷足憑（見原審卷第81頁），而上
    訴人占用系爭土地之範圍扣除原審准許之部分仍有189.08平
    方公尺，故該2 人占有系爭土地每年所受之不當得利金額尚
    為1,059 元【計算式：112 ×（483.75－294.67＝189.08）
    ×0.05＝1,059 ，元以下四捨五入】。又此相當於租金之不
    當得利之時效期間，乃與租金短期消滅時效之期間同為5年
    ，是上訴人於92年11月月7 日（97年11月7 日起訴）以前相
    當於租金之不當得利請求權，自因附帶被上訴人主張時效消
    滅抗而已不能再行請求，故附帶上訴人就此相當於租金之不
    當得利僅得自92年11月7 日起始得請求。從而，附帶上訴人
    請求陳鈺雙、乙○○應自92年11月7 日起迄交還土地之日止
    ，按年再給付伊1,058 元為有理由，原審此部分判決駁回附
    帶上訴人之請求自有未洽，附帶上訴意旨指摘原審判決不當
    求予廢棄為有理由，乃由本院予以廢棄並改判如主文第4項
    所示，其餘附帶上訴於逾上述範圍之請求於法無據，應予駁
    回，原審於超過上開部分所為駁回裁判並無不當，附帶上訴
    意旨指摘原審判決不當求予廢棄，為無理由，於超過上述請
    求之附帶上訴應予駁回。
陸、本件事證已臻明確，兩造其餘攻擊防禦方法及舉證，核與判
    決結果無影響，不另論列，併此敘明。
據上論結，本件上訴為一部有理由，一部無理由，附帶上訴為一
部有理由，一部無理由，依民事訴訟法第436 條之1 第3 項、第
449 條第1 項、第450條、第79條、第85條第1項，判決如主文。
中    華    民    國    99    年    5     月    5     日
                  民事第一庭    審判長法  官  孫國禎
                                      法  官  張以岳
                                      法  官  潘  快
以上正本係照原本作成。
本判決不得上訴。
                                      書記官  黃麗燕
中    華    民    國    99    年    5     月    6     日

司法院資訊處製作；財團法人民間司法改革基金會備份。
